ACORDAO-COMPLETO-2421983

ACÓRDÃO 8605/2020 ATA 27/2020 - PRIMEIRA CÂMARA

VISTOS, relatados e discutidos estes autos que tratam de ato de concessão de aposentadoria emitido pelo Departamento de Órgãos Extintos e de Gestão de Folha de Pagamento em favor do ex-servidor Carlos Alberto Lima Coelho;
ACORDAM os Ministros do Tribunal de Contas da União, reunidos em Sessão da 1ª Câmara, com fundamento no art. 71, inciso III, da Constituição Federal, nos arts. 1º, inciso V, e 39, inciso II, da Lei 8.443/1992, no art. 260, § 1º, do RI/TCU e ante as razões expostas pelo Relator, em:
9.1. considerar ilegal o ato de concessão de aposentadoria, emitido em favor de Carlos Alberto Lima Coelho (XXX.209.313-XX) , recusando o respectivo registro;
9.1.1. dispensar a devolução dos valores indevidamente recebidos até a data da ciência pelo Departamento de Órgãos Extintos e de Gestão de Folha de Pagamento do presente acórdão, com base no Enunciado 106 da Súmula da Jurisprudência do TCU;
9.2. determinar ao Departamento de Órgãos Extintos e de Gestão de Folha de Pagamento, com base no art. 45 da Lei 8.443/1992, que:
9.2.1. faça cessar os pagamentos decorrentes do ato impugnado, comunicando ao TCU, no prazo de quinze dias, as providências adotadas, nos termos do art. 262, caput, do Regimento Interno do TCU, art. 8º, caput, da Resolução-TCU 206/2007 e art. 19, caput, da Instrução Normativa-TCU 78/2018;
9.2.2. emita novo ato de aposentadoria, livre da irregularidade apontada, submetendo-o ao TCU, no prazo de trinta dias, consoante os arts. 262, § 2º, do Regimento Interno do TCU e 19, § 3º, da Instrução Normativa TCU 78/2018;
9.2.3. comunique ao interessado o teor desta decisão, alertando-o de que o efeito suspensivo proveniente da interposição de eventual recurso não o exime da devolução dos valores percebidos indevidamente após a respectiva notificação, caso o recurso não seja provido;
9.2.4. no prazo de 30 (trinta) dias, contados da ciência desta decisão, envie a este Tribunal documentos comprobatórios de que o interessado está ciente da presente deliberação.

Ato de concessão de aposentadoria emitido pelo Departamento de Órgãos Extintos e de Gestão de Folha de Pagamento. Apreciação para fins de registro.

Primeira Câmara

3. Interessado: Carlos Alberto Lima Coelho (XXX.209.313-XX).

13.1. Ministros presentes: Walton Alencar Rodrigues (Presidente), Benjamin Zymler, Bruno Dantas e Vital do Rêgo (Relator).
13.2. Ministro-Substituto presente: Weder de Oliveira.

VITAL DO RÊGO

Adoto como relatório, com os devidos ajustes de forma, o parecer elaborado no âmbito do Ministério Público junto ao TCU, representado nos autos pelo Dr. Rodrigo Medeiros de Lima (peça 11) , a seguir transcrito:
Trata-se da análise de ato de concessão inicial de aposentadoria de Carlos Alberto Lima Coelho, concedida pelo Departamento de Órgãos Extintos e de Gestão de Folha de Pagamento (peça 7) . O interessado aposentou-se, em 18/5/1994, no cargo de editor, nível superior. 
Ocorre que o Departamento de Órgãos Extintos da Secretaria Executiva do Ministério do Planejamento, Desenvolvimento e Gestão, por meio do ofício 63897/2016-MP, informou à Sefip que o Sr. Carlos Alberto Lima Coelho foi enquadrado irregularmente no cargo de Editor, Nível Superior, do Quadro de Pessoal da extinta Fundação Roquette Pinto (FRP) (peça 5, p. 1) .
A Secretaria de Fiscalização de Pessoal (Sefip) propôs a legalidade e registro do ato (peças 9-10) , por entender que o enquadramento do interessado em cargo de nível superior ocorreu antes de 23/4/1993, data da publicação pelo STF da ADI 837-4, que considerou inconstitucional a figura da "ascensão funcional". A unidade instrutiva cita que a Corte de Contas, por meio dos Acórdão 1091/2015-TCU-Plenário, Ministro-Relator Raimundo Carreiro, e 1.797/2015-TCU-Plenário, Ministro-Relator José Múcio Monteiro, analisou situação de enquadramento irregular de ex-servidores da extinta Fundação Roquete Pinto, que ocupavam cargos de nível intermediário e que foram enquadrados irregularmente em cargos de nível superior, situações que seriam análogas à analisada neste processo.
Este representante do Ministério Público de Contas da União discorda do encaminhamento dado pela Sefip, por entender que a situação em análise não se assemelha àquelas dos Acórdão 1.091/2015 e 1.797/2015, ambos do Plenário. Os votos condutores dos citados acórdãos se deram nos seguintes termos:
Voto condutor do Acórdão 1091/2015-TCU-Plenário 
5. Assentadas essas notas preliminares, passo ao exame de mérito.
6. Nesse sentido, consigno que, após atenta leitura dos autos, identifiquei elementos de prova que descaracterizam a irregularidade apontada pelo órgão de origem, o que me leva a dissentir dos pareceres.
7. A proposição da unidade técnica acompanha as razões apresentadas pelo Depex/SE, calcadas em relatório de auditoria da Secretaria Federal de Controle Interno, para concluir, em suma, que o "ex-servidor Paulo Moraes da Cunha (...) tinha o emprego de Assistente de Produção, mas foi enquadrado no cargo de Diretor de Programas, que exigia o 2º Grau Completo e seis anos de experiência, requisitos não comprovados por ele." (item 7 da instrução da Sefip, levada ao Relatório) . Por tal razão, propõe a reversão do registro do ato concessório em tela.
 (...) 
9. Embora tais considerações afigurem-se, em tese, corretas, o exame mais detido dos autos demonstra os seguintes fatos a denotar que elas não se aplicam ao caso concreto:
- segundo anotado na sua Carteira de Trabalho e Previdência Social (CTPS) , o sr. Paulo Moraes da Cunha ingressou na antiga Funtevê (posteriormente denominada como Fundação Roquette Pinto) em 1975, como Assistente de Produção (peça 5, p. 192) ;
- ainda de acordo com a mesma CTPS, em 1º/04/1987, o então servidor foi enquadrado no cargo básico de Diretor de Programas (p. 193- peça 5) - padrão 47 (peça 5, p. 196) ;
- também consta em sua carteira de trabalho a seguinte anotação, datada de 24/01/1991: "O registro de nº 4634, às fls. 8, apresentou o atestado de cap. prof. Nº 8788, ficando acrescido da função de: Diretor de Programas" (peça 5, p. 196) ;
- o documento intitulado "Descrição e Especificação de Cargo", datado de 1º/04/1987, ao fixar as exigências e atributos do cargo de Diretor de Programas, exigia, à época, o "2º Grau Completo, Experiência Mínima de 6 Anos" (peça 5, p. 50-52) ;
- em 1987, quando o sr. Paulo Moraes da Cunha foi enquadrado no cargo de Diretor de Produção, ele já possuía cerca de 12 anos de experiência na área, e ainda comprovou, posteriormente, sua habilitação para o cargo, mediante atestado de capacidade profissional fornecido pela Delegacia Regional do Trabalho (peça 5, p. 196 e 228) ;
- o enquadramento funcional que motivou a proposta de revisão de ofício ora apreciada ocorreu em 1992, mediante a Portaria nº 41/FRP/1992, decorrente, por sua vez, da Lei 8.270/1991, quando o cargo então ocupado pelo aludido servidor passou a ser considerado "de nível superior".
10. Com base nessas informações, cabe tecer duas análises: a primeira, quanto à alegada ausência de comprovante de escolaridade de nível médio para justificar a designação para o cargo ocorrida em 1987 (sopesada pela Sefip) ; a segunda, sobre a legitimidade do enquadramento havido em 1992, quando o mesmo cargo passou a ser remunerado como de "nível superior" (pontuada pelo MPTCU) .
11. Quanto à primeira questão, considero que o atestado de capacidade técnica fornecido pela Delegacia Regional do Trabalho, certificando que o interessado era habilitado para exercer o cargo de Diretor de Programas, supre a necessidade de apresentação do respectivo diploma de nível médio.
 (...) 
14. Quanto ao enquadramento havido em 1992 - que deu azo à fiscalização do órgão de controle interno e, na sequência, motivou a presente revisão -, vejo outras razões para não considerá-lo irregular, mesmo a despeito do posicionamento do servidor em um padrão remuneratório denominado de "nível superior".
15. Assim entendo porque, à época do enquadramento funcional impugnado nos pareceres, o servidor já ocupava regularmente o cargo de Diretor de Produção há cerca de cinco anos, tendo sido designado para seu exercício em momento no qual não se exigia "nível superior" de escolaridade.
Voto condutor do Acórdão 1797/2015-TCU-Plenário
4. Em nova análise, a Sefip concluiu que a situação dos três interessados é semelhante ao caso tratado no acórdão tomado como paradigma. Quando do enquadramento em cargo de nível médio, já possuíam os anos exigidos de experiência mínima registrado no documento "Descrição de Especificação do Cargo" e, à época, bastava para atestar a capacidade funcional o registro da Delegacia Regional do Trabalho.
5. Verifica-se que, em 1992, quando ocorreram os enquadramentos em tela, o Supremo Tribunal Federal ainda não havia pacificado em definitivo a questão da inconstitucionalidade das ascensões funcionais. Somente em 23/4/1993 houve a publicação da medida cautelar concedida na ADI nº 8374, com efeitos ex nunc, confirmada no julgamento de mérito. Diante disso, a jurisprudência desta Corte de Contas firmou-se no sentido de que não cabe a impugnação dos atos praticados anteriormente à suspensão pelo STF da eficácia do instituto da ascensão funcional (Acórdão 585/1996-TCU-Plenário) .
6. Cumpre ressaltar que o enquadramento funcional realizado pela extinta Fundação Roquette Pinto teve por base as disposições da Lei nº 8.270/1991, que davam margem ao procedimento adotado na Portaria FRP nº 41/1992, ao definir que o servidor deveria ser enquadrado em posição correspondente à anteriormente ocupada, prevalecendo o critério mais favorável ao funcionário, ou seja:
"Art. 4° Os valores de vencimentos dos servidores da (...) Fundação Roquette Pinto (...) passam a ser os constantes no Anexo XI desta lei.
§ 1° Os órgãos e entidades mencionados neste artigo, trinta dias após a publicação desta lei, procederão ao enquadramento dos servidores nas respectivas tabelas de vencimentos, mediante a aplicação dos critérios de enquadramento de pessoal estabelecidos nos seus planos de classificação e retribuição de cargos ou em níveis, classes e padrões cuja posição relativa na nova tabela seja correspondente à que anteriormente ocupava, prevalecendo o critério que for mais favorável ao servidor enquadrado."
7. Assim, concordo com a proposta da unidade técnica de arquivamento do presente processo, por não terem sido satisfeitos os pressupostos do art. 260, § 2º, do Regimento Interno para a revisão de ofício do Acórdão 3330/2012-TCU-Primeira Câmara, que concedeu registro aos atos de aposentadorias de Adirson Antônio de Barros e Silva, Franco Belfiore e Gerson de Oliveira Nunes.
Conforme se depreende da leitura dos excertos dos votos condutores acima transcritos, os lá interessados cumpriram os requisitos exigidos para os cargos para os quais foram enquadrados.
Ocorre que o cargo para o qual Sr. Carlos Alberto Lima Coelho foi enquadrado, editor, tem como exigência de formação escolar/especialidade "3º grau completo (superior) e experiência mínima de 2 anos" (peça 5, p. 30) . Conforme informações às peças 1 (p. 45) , 3 e 4, (p. 17) , o órgão somente localizou, no dossiê funcional, cópia do histórico escolar referente ao ensino médio, não havendo nos autos comprovação de que o interessado tenha cumprido a exigência de formação superior para ocupar o cargo para o qual encontra-se aposentado.
Desse modo, este representante do Ministério Público de Contas da União manifesta-se em desacordo com a proposta da unidade técnica em relação ao ato de peça 7, de interesse de Carlos Alberto Lima Coelho, opinando por que o Tribunal o considere ilegal e negue o respectivo registro.
Como o ato ora questionado foi enviado ao TCU em 19/4/2016, fica dispensada a oitiva prévia do interessado, nos termos do entendimento firmado pelo Acórdão 587/2011-TCU-Plenário.
Eis o Relatório.

não há.

Procurador Rodrigo Medeiros de Lima.

APOSENTADORIA. REENQUADRAMENTO FUNCIONAL DE SERVIDOR DA FUNDAÇÃO ROQUETTE PINTO OCORRIDO ANTES DE O STF CONSIDERAR, NO JULGAMENTO DA ADI 8374, INCONSTITUCIONAL O INSTITUTO DA ASCENSÃO FUNCIONAL. POSSIBILIDADE DESDE QUE CUMRPIDOS OS REQUISITOS LEGAIS PREVISTOS À ÉPOCA. EXIGÊNCIA DE NÍVEL SUPERIOR PARA ENQUADRAMENTO NO CARGO EM QUE SE DEU A APOSENTADORIA. AUSÊNCIA DE COMPROVAÇÃO DE QUE O INTERESSADO TENHA CUMPRIDO A EXIGÊNCIA DE FORMAÇÃO SUPERIOR. ILEGALIDADE. NEGATIVA DE REGISTRO.

APOSENTADORIA (APOS)

Secretaria de Fiscalização de Pessoal (Sefip).

Aprecia-se, nesta oportunidade, ato de concessão de aposentadoria emitido pelo Departamento de Órgãos Extintos e de Gestão de Folha de Pagamento em favor do Sr. Carlos Alberto Lima Coelho, aposentado no cargo de Editor. 
A Sefip, na instrução de peça 9, propõe considerar legal o ato em epígrafe por concluir que:
Considerando que o enquadramento do ex-servidor Carlos Alberto Lima Coelho ocorreu antes de 23/4/1993, data da publicação pelo STF da ADI 837-4, que considerou inconstitucional a figura da "ascensão funcional", sendo a situação análoga às analisadas por esta Corte de Contas nos Acórdão 1091/2015-TCU-Plenário, Ministro-Relator Raimundo Carreiro, e 1.797/2015-TCU-Plenário, Ministro-Relator José Múcio Monteiro, esta Unidade Técnica considera que o ato de concessão inicial de aposentadoria em exame pode receber a chancela de legalidade e o registro por esta Egrégia Corte. (destaques acrescidos) 
O Ministério Público junto ao TCU, no entanto, ao discordar da proposição da unidade técnica sustenta que o caso em questão não guarda semelhança com os que figuraram nos         Acórdão 1.091/2015 e 1.797/2015, ambos do Plenário. Em síntese o MPTCU sustenta que:
 (...) 
3. Ocorre que o cargo para o qual Sr. Carlos Alberto Lima Coelho foi enquadrado, editor, tem como exigência de formação escolar/especialidade "3º grau completo (superior) e experiência mínima de 2 anos" (peça 5, p. 30) . Conforme informações às peças 1 (p. 45) , 3 e 4, (p. 17) , o órgão somente localizou, no dossiê funcional, cópia do histórico escolar referente ao ensino médio, não havendo nos autos comprovação de que o interessado tenha cumprido a exigência de formação superior para ocupar o cargo para o qual encontra-se aposentado. (destaques acrescidos) 
Nesses termos, o MPTCU propõe considerar ilegal o ato em questão.
-II-
Registro minha concordância integral com o parecer emitido no âmbito do Ministério Público junto ao TCU, razão pela qual o acolho por seus próprios fundamentos, sem prejuízo de tecer os comentários a seguir.
Preliminarmente vale dizer que o ato em questão foi disponibilizado ao TCU em 19/4/2016, portanto, há menos de 5 (cinco) anos, situação que à luz do entendimento firmado a partir da prolação do Acórdão 587/2011-TCU-Plenário, dispensa a oitiva do beneficiário do ato.
Consoante observou o MPTCU, observo que, de fato, o caso em epígrafe não é semelhante aos que figuraram nos votos condutores dos Acórdãos 1.091/2015 e 1.797/2015 proferidos pelo Plenário. In casu, o Sr. Carlos Alberto Lima Coelho, aposentado no cargo de Editor, não cumpriu um dos requisitos legais que, à época, era condição para possibilitar o reenquadramento de cargo.
Destaco que o sobredito cargo de Editor exigia formação em nível superior completo (peça 5, p. 30) . Senão vejamos:
Ocorre que, na documentação acostada aos autos, não consta qualquer certificado que comprove que o inativo tenha concluído, à época, nível superior, formação necessária para o enquadramento no cargo mencionado. Nesse sentido, transcrevo as conclusões da Nota Informativa 031/2016/CGGES/DEPEX/SE/MP, emitida pela Coordenação-Geral de Gestão de Estatutários do Departamento de Órgãos Extintos (peça 1, p. 45) :
 (...) 
29.	 O ex-servidor CARLOS ALBERTO LIMA COELHO, matrícula SIAF'E 438551, foi contratado pela Fundação Centro Brasileiro de TV Educativa - FUNTEVÊ em 4/1/1988, no emprego de repórter (fl. 90) , e em 1°/3/89 passou a exercer o cargo básico de Editor (fl. 91) . 
30.	 Para o cargo básico de Editor a escolaridade exigida era o 3º Grau completo e experiência mínima de 2 anos, conforme ficha de Descrição e Especificação de Cargo da FUNTEVÊ (fl. 26) . O ex-servidor já ocupava o cargo em questão, desde 1989, e em sua ficha funcional extraída do SIAPE, às fls. 95/96, constata-se que o cargo cadastrado é de nível superior, código 033/007. 
31.	 De acordo com as informações constantes da ficha funcional extraída do SIAPE, constata-se que desde maio de 1991 o cargo do servidor foi cadastrado como Editor de nível superior, código 033/007 (fls. 95-96) . Atualmente, em virtude da edição da Lei n° 11.357, de 2006, que instituiu o Plano Geral de Cargos do Poder Executivo - PGPE, o código do referido cargo é o de n° 480/098 (fl. 97) . 
32.	 Visto que em seu dossiê funcional foi encontrado somente cópia do histórico escolar referente ao ensino médio (fl. 147) , esta Coordenação-Geral encaminhou o Oficio n° 4093/2013/CGGES/DEPEX/SE/MP, solicitando cópia de certificado de conclusão do 2° grau ou nível superior, entretanto, até a presente data nenhum dos comprovantes foram recebidos nessa Coordenação-Geral. 
33.	 Importante informar que consta dos autos cópia de sua Carteira de Trabalho e Previdência Social (CTPS) , com registro de capacitação profissional de repórter e radialista, emitido pela Delegacia Regional do Trabalho do Maranhão (fl. 94) . 
34.	 Neste ponto, cabe destacar que a Corregedoria desta Pasta, conforme os termos da NOTA TÉCNICA N° 026/2013 CORREGEDORLVSE-MP (fls. 103-130) , entendeu que já se encontra consumada qualquer pretensão punitiva do Estado em relação aos atos administrativos praticados no âmbito da extinta fundação, entendimento corroborado pela Consultoria Jurídica, conforme PARECER N° 1595/2013/TLC/CONJUR/MP-CGU/AGU (fls. 131-145) . 
35.	 O ex-servidor encontra-se na situação funcional de aposentado, desde 18/5/1994, sendo que o ato de concessão de sua aposentadoria foi registrado no Sistema de Registro e Apreciação de Atos de Admissão e Concessões - SISAC/TCU, sob o número de controle 1-000132-8-04-2010-000005-2 (fl. 146) , e encaminhado ao Tribunal de Contas da União - TCU. 
36. Do que foi relatado, fica evidente que o enquadramento do ex-servidor no cargo de Editor, de nível superior, deu-se de forma irregular, tendo em vista que o PCS aprovado estabelecia como nível de escolaridade o 3° Grau completo e o interessado não era detentor deste nível. Também não foi observado o disposto no inciso IV do art. 5° da Lei 8.112/90. (destaques acrescidos) 
Assim, o ato em epígrafe não reúne condições para receber a chancela da legalidade porquanto o enquadramento do inativo no cargo de Editor não cumpriu ao menos um dos requisitos que, à época, era exigido para que fosse possível tal ascensão funcional.
	Ante o exposto, VOTO para que seja adotada a minuta de acórdão que ora trago ao exame deste Colegiado.
TCU, Sala das Sessões Ministro Luciano Brandão Alves de Souza, em 11 de agosto de 2020.
Ministro VITAL DO RÊGO 
Relator